【裁判字號】    98,台上,781
【裁判日期】    980507
【裁判案由】    侵權行為損害賠償
【裁判全文】
最高法院民事判決              九十八年度台上字第七八一號
上  訴  人  甲 ○ ○
訴訟代理人  洪 志 文律師
被 上訴 人  乙 ○ ○（原名田新明）
            丁○○○
            香港商蘋果日報出版發展有限公司台灣分公司
上 列一 人
法定代理人  辛 ○ ○  住同上
被 上訴 人  丙 ○ ○  住同上
            中華電視股份有限公司
                      設台北市○○○路100號
上 列一 人
法定代理人  壬 ○ ○  住同上
被 上訴 人  戊 ○ ○  住台北市○○○路83號4樓
            庚 ○ ○  住台北市○○街28巷9弄2號
            東森電視事業股份有限公司
                      設台北市○○○路○段4號12樓
上 列一 人
法定代理人  癸 ○ ○  住同上
被 上訴 人  己 ○ ○  住同上
           （上列二人送達代收人  子○○  住同上）
上列當事人間請求侵權行為損害賠償事件，上訴人對於中華民國
九十六年十一月二十七日台灣高等法院第二審判決（九十六年度
上字第二一一號），提起上訴，本院判決如下：
    主  文
原判決關於駁回上訴人對於被上訴人丁○○○之上訴及該訴訟費
用部分廢棄，發回台灣高等法院。
其他上訴駁回。
第三審訴訟費用關於駁回上訴部分，由上訴人負擔。
    理  由
本件被上訴人中華電視股份有限公司、東森電視事業股份有限公
司（以下簡稱中華電視公司、東森電視公司）之法定代理人分別
變更為壬○○、癸○○，均已依法聲明承受訴訟，合先敘明。
其次，上訴人起訴主張：伊前妻即被上訴人乙○○於民國九十三
年八月十九日向被上訴人香港商蘋果日報出版發展有限公司台灣
分公司（下稱蘋果日報）記者即被上訴人丙○○指控伊有「長期
打電話到家裡裝鬼聲嚇她（指乙○○）及家人」、「為了離婚並
證明她患有憂鬱症，竟持偽造全民健康保險卡（下稱健保卡）到
榮總換取假證明，經法院判處三個月徒刑，得易科罰金確定」、
「趁妻不在偷抱女兒」、「偷抱女兒因腳被打傷，竟求償千萬元
（指新台幣，下同）」等情，並經丙○○於該日之蘋果日報Ａ13
版報導。惟乙○○所稱均屬不實，且所述僅涉及伊私德，與公共
利益無關，自屬侵害伊名譽及人格之侵權行為。另被上訴人即乙
○○之母丁○○○在接受中華電視公司記者即被上訴人庚○○、
戊○○（下稱庚○○等二人）採訪時，捏詞指伊「要其道歉下跪
」、「裝鬼聲、出怪聲音，或大叫」，於接受東森電視記者採訪
時亦表示「這個做老師的，甚至跑到前妻的家裡去裝鬼嚇人，為
了要爭奪監護權，這個老師還偷跑到前妻的家抱走了女兒，被家
人發現的時候，甚至還發生了肢體衝突」、「他都會裝鬼……不
然就大聲叫」、「跪很多遍了，他說我女兒不對，還要這個丈母
娘下跪」等語，經中華電視及東森電視分別於九十三年八月十九
日中午之新聞中公開播出，丁○○○之行為亦足以毀損伊名譽。
丙○○未盡查證及衡平之責，逕予報導，並以偷拍伊之照片附貼
；庚○○等二人亦未盡查證義務，即引述丁○○○說詞及引用蘋
果日報偷拍伊之照片；另己○○時任東森電視公司之負責人，其
未為查證即由東森電視為上述新聞報導，均應對伊負侵權行為責
任。蘋果日報、中華電視公司並應依民法第一百八十八條第一項
規定，分別與其受僱人丙○○、庚○○等二人負連帶賠償責任；
東森電視公司應就己○○所為，依民法第二十八條規定連帶負責
等情，爰求為命乙○○、丁○○○（合稱乙○○等二人）連帶賠
償二百萬元、蘋果日報與丙○○連帶賠償一百萬元、中華電視公
司與庚○○等二人連帶賠償一百萬元、東森電視公司與己○○連
帶賠償五十萬元，並均加計法定遲延利息暨被上訴人等應在中國
時報、聯合報、自由時報全國版頭版以二分之一版面，刊登如第
一審判決附件一、附件二所示「道歉啟事」及判決主文、理由一
日之判決。
被上訴人乙○○等二人則以：上訴人未經乙○○同意，擅自將女
兒抱走，又偽造文書捏造乙○○有精神病並申請相關病歷，暨傷
害乙○○及其家人，復檢具不相干涉訟事證要求賠償等情，均為
真實，並經刑事案件檢察官及法官認定無訛。而丁○○○以開金
紙店為生，記者係未經其同意即逕自闖入拍攝，並加以播出，嗣
後乙○○並致電中華電視公司阻止繼續播出。伊家中及店內常接
到上訴人之騷擾電話、上訴人到店內叫丁○○○下跪均屬事實，
丁○○○亦未指明地點、住址、姓名等，所為自不構成誹謗。丙
○○報導之標題及內容非乙○○所撰寫，與乙○○所言有出入部
分，亦不得命乙○○賠償。被上訴人丙○○、蘋果日報以：新聞
所載「持偽證指妻憂鬱症」、「趁妻不在偷抱女兒」、「偷抱女
兒被打傷，竟求償千萬元」等情，均載於法院判決，丙○○予以
報導，自非杜撰。至於指「國小教師裝鬼聲嚇前妻」乙節，係基
於乙○○及丁○○○一致指陳，且上訴人與乙○○間因感情不睦
，確有多起民刑事爭訟，乙○○等二人亦將住家電話換裝及架設
監視錄影設備，上訴人復於訴狀中自陳曾於子女監護權判決確定
後致電乙○○等二人，均足令丙○○具相當理由確信其報導內容
之真實，所為自不成立侵權行為。被上訴人庚○○等二人與中華
電視公司以：上訴人前就同一事實對庚○○等二人提出妨礙名譽
等刑事告訴，業經不起訴處分確定，足見庚○○等二人未侵害其
名譽。而所報導「打電話到前妻家裝鬼聲嚇人」、「要岳母下跪
道歉」、「上訴人前科累累，還可在桃園北門國小當老師，甚至
再三騷擾報復前妻」等內容，均係依丁○○○之陳述所撰寫，非
庚○○等二人杜撰，戊○○尚為此向台北縣警察局三重分局大同
派出所查證，得知上訴人欲強行抱走女兒陳怡勳，對乙○○施以
暴力，乙○○亦透過該派出所向法院聲請保護令，足見庚○○等
二人已善盡查證義務，自不得令負侵權行為賠償責任等語。被上
訴人東森新聞與己○○以：上訴人係國小教師，其騷擾前妻、傷
害、偽造文書等行為，非僅關私德。東森電視公司報導上訴人與
乙○○離婚糾紛乙事，於採訪丁○○○時，親見田家為拒接上訴
人電話所裝設之顯示型電話，為避免上訴人傷害而安裝之監視器
暨上訴人所留置之柺杖，並於報導中顯現相關畫面，實有相當理
由確信丁○○○陳述為真實。又己○○時任東森電視公司之董事
長兼總經理，負責公司重大決策，本身未參與新聞之採訪及編審
，就系爭新聞之播報內容，己○○並無所悉，尤不負侵權行為責
任各等語，資為抗辯。
原審以：上訴人主張蘋果日報記者丙○○在採訪乙○○後，於九
十三年八月十九日之蘋果日報Ａ１版以「國小教師裝鬼聲嚇前妻
－偷抱女兒被打傷竟求償千萬元」標題刊登報導，並製作「國小
教師裝鬼聲嚇前妻」、「持偽證指妻憂鬱症」、「趁妻不在偷抱
女兒」等為副標題，及登載「教師裝鬼聲嚇前妻示意圖：乙○○
說，前夫甲○○多次打電話到家裡裝鬼聲嚇她及家人，她嚇到不
敢隨便出門」等內容。另中華電視公司記者庚○○等二人在採訪
丁○○○後，於同日中午十二時十八分新聞報導「桃園北門國小
有一名陳姓教師，因為不滿前妻四處陳情，說他不適合當老師，
竟然打電話到女方家裡，裝鬼聲嚇人，時間長達了一年多，甚至
還不斷的跑到對方家騷擾，他的前妻擔心家人遭到不測，還在家
裡頭裝了監視器，現在也因為經不起這樣長期的精神折磨，女方
考慮要提起訴訟來尋求法律的保護」「阿媽口中的壞女婿目前還
在桃園北門國小當老師，明明前科累累，為什麼可以任教，甚至
再三的騷擾報復前妻……」等情；東森電視公司在派員採訪丁○
○○後，於同日中午十二時二十四分之新聞中報導「夫妻失和，
不僅鬧上了法庭，而且這個作老師的，甚至還跑到前妻的家裡去
裝鬼嚇人，那麼為了要爭奪監護權，這位老師還偷跑到前妻的家
抱走了女兒，被家人發現的時候，甚至還發生了肢體衝突」等情
，均為被上訴人所不爭，堪信為真正。謹按言論自由為人民之基
本權利，憲法第十一條有明文保障，國家應給予最大限度之維護
，俾其實現自我、溝通意見、追求真理及監督各種政治或社會活
動之功能得以發揮；惟為兼顧對個人名譽、隱私及公共利益之保
護，法律尚非不得對言論自由依其傳播方式為合理之限制，司法
院大法官會議著有釋字第五○九號解釋。又民法侵權行為係以行
為不法為要件，所謂「不法」即相當於刑法中之違法性，故刑法
關於誹謗罪之免責事由，於民事事件中亦可適用；參酌上開解釋
，應認行為人指摘或傳述內容苟與公共利益相關，且有相當理由
確信其所為言論為真實者，即無不法可言，不構成民法第一百八
十四條規定之侵權行為。查上訴人為國小教師，負有傳道、授業
、解惑之責，而蘋果日報、中華電視公司、東森電視公司等新聞
報導，述及上訴人偽造證明代其前妻乙○○申請健保卡，未經乙
○○同意將女兒抱走，因此發生爭執被打傷，乃竟求償千萬元，
復無故騷擾乙○○及其家人等情，核與社會善良風俗、教育師資
及學童教育環境等公共利益相關，非僅涉於私德。關於蘋果日報
報導「偷抱女兒因腳被打傷，竟求償千萬元」、「持偽造健保卡
換取假證明指妻憂鬱症……判刑確定」、「趁妻不在，偷抱女兒
」部分，經查上訴人於八十八年七月五日謊稱乙○○之健保卡遺
失而申請補發，並持該補發之健保卡至台北榮民總醫院，向醫生
主訴其代乙○○問診及申請病歷證明，因而取得該醫院出具乙○
○患有「怪異幻想、自殺意念及憂鬱症狀」之病歷，進而提出離
婚訴訟事件，犯有刑法第二百十六條、二百十條之罪，經法院判
處有期徒刑三月確定，有台灣板橋地方法院（下稱板橋地院）八
十九年度易字第二七三六號、原法院八十九年度上訴字第三九三
三號、九十二年度上更(一)字第六四○號、最高法院九十五年度台
上字第五五一八號刑事判決附卷可稽；另上訴人未經乙○○同意
，在八十九年九月間擅自抱走其與乙○○所生之女兒，雙方因生
爭執而拉扯，上訴人犯有傷害等罪，經法院判處有期徒刑三月確
定，亦有板橋地院九十一年度易字第一八六○號、原法院九十二
年度上易字第二六六號刑事判決可佐；而上訴人以其因此受傷向
乙○○及其弟、妹求償千萬元，同有板橋地院九十二年度重訴字
第七三號、原法院九十三年度上字第七九八號民事判決可稽，復
經原審調閱上開案卷查明屬實，足見該部分報導業經合理查證，
非憑空捏造。另報導中關於「國小教師裝鬼聲嚇前妻」部分，係
丙○○依據乙○○等二人一致指陳情節加以撰寫，且上訴人與乙
○○間感情不睦，有多起民刑事糾紛，乙○○均能一一陳報相關
案號供丙○○參酌，則丙○○信其所言，原合於常理；況乙○○
等二人確將住家電話換裝及架設監視錄影設備，此觀諸上訴人提
出光碟內容之新聞畫面亦足證之。乙○○等二人基於彼等平常與
上訴人相處而對上訴人聲音之熟悉度，陳稱上訴人裝鬼聲嚇人，
亦足使丙○○確信其報導內容為真實，依上說明，自不得令其與
僱用人蘋果日報負侵權行為損害賠償責任。又中華電視公司報導
「桃園北門國小有一名陳姓教師，因為不滿前妻四處陳情，說他
不適合當老師，竟然打電話到女方家裡，裝鬼聲嚇人，時間長達
了一年多，甚至還不斷的跑到對方家騷擾，他的前妻擔心家人遭
到不測，還在家裡頭裝了監視器」、「阿媽口中的壞女婿目前還
在桃園北門國小當老師，明明前科累累，為什麼可以任教，甚至
再三的騷擾報復前妻」等情，係庚○○等二人依據丁○○○指述
情節加以撰寫，戊○○並曾向台北縣警察局三重分局大同派出所
查證，得知上訴人因欲強行抱走女兒而對乙○○施以暴力，乙○
○且透過大同派出所向法院聲請保護令等情，亦有警訊筆錄、準
備程序筆錄等在卷可參，另乙○○等二人確將住家電話換裝及架
設監視錄影設備等情，復如前述，自足使庚○○等二人相信丁○
○○所言為真實，尚不得令其與中華電視公司負侵權行為損害賠
償責任。雖丙○○及庚○○等二人報導內容與上開民、刑事判決
內容未盡一致，惟彼等屬新聞從業人員，非專責調查、審理之司
法機關，報導內容縱與當時情節略有出入，亦屬無礙。再查東森
電視公司報導上訴人「爭奪監護權、國小老師裝鬼嚇前妻」、「
上門偷抱女兒，岳母說：逼我下跪道歉」、「稱腳被打斷求償千
萬，岳母說：別裝了」及「田媽媽說：在國小擔任老師的女婿，
幾年前因為打女兒，法院判准離婚，沒想到偷到家裡把二歲小孫
女抱走，家人出面阻止發生了爭執，陳老師腳受傷，一氣之下，
控告岳母一家人，還求償一千一百三十多萬元，柺杖還放在前妻
家裡」，所報導內容與上開民、刑事判決認定之事實亦大致相符
，且係依據丁○○○指述內容及親見乙○○等二人住家電話換裝
及架設監視錄影設備等情而為報導，亦堪認已為合理之查證。而
己○○時任東森電視公司之董事長兼總經理，依公司分層負責之
運作情形，原難責其就新聞報導內容負責，遑論東森電視公司採
訪人員就上開新聞報導並不構成侵權行為，是上訴人請求東森電
視公司與己○○負連帶賠償責任，亦屬無據。末查乙○○等二人
聲稱上訴人「持偽證指妻憂鬱症」、「闖入家中，偷抱走女兒」
及「稱腳被打傷求償千萬元」等語，與上開民、刑事判決內容相
去不遠，難指係其捏造、虛構；至指上訴人「裝鬼聲嚇人」、「
要求丁○○○下跪」乙節，觀諸上訴人與彼二人關係形同水火，
互控多起民刑事訴訟，則乙○○等二人基於主觀上對上訴人聲調
之認識，臆測上訴人裝鬼聲撥打騷擾電話等情，合於情理，況其
確將住家電話換裝，尚難認係基於故意或過失侵害上訴人名譽。
另上訴人要求丁○○○下跪乙節，亦屢經乙○○等二人於上訴人
與乙○○離婚訴訟中為陳述，有台灣台北地方法院八十八年度婚
字第五○七號案卷可稽，亦難謂有侵害上訴人名譽之故意或過失
。從而，上訴人本於侵權行為法則，請求乙○○等二人連帶賠償
二百萬元、蘋果日報與丙○○連帶賠償一百萬元、中華電視公司
與庚○○等二人連帶賠償一百萬元、東森新聞及己○○連帶賠償
五十萬元，並均加計法定遲延利息暨被上訴人等在新聞紙刊登「
道歉啟事」及判決主文、理由，均為無理由，不應准許等詞，因
而維持第一審所為上訴人敗訴之判決，駁回其上訴。
關於廢棄發回（即上訴人對於丁○○○之訴）部分：
查上訴人主張丁○○○於中華電視公司、東森電視公司採訪時，
均表示「上訴人說伊女兒（指乙○○）不對，要伊這個丈母娘下
跪道歉」等語，並提出報導之光碟及其譯文為證（見一審卷五五
至五九頁）。原審雖謂上訴人要求丁○○○下跪乙節，屢經乙○
○等二人於離婚訴訟中為陳述，有台灣台北地方法院八十八年度
婚字第五○七號案卷可稽云云，惟依該離婚事件之言詞辯論筆錄
所載，丁○○○於該事件係陳稱「上訴人去我家拿信，叫我跪在
地上發誓，看我女兒有無回來，小孩抱到哪裡去」，上訴人則稱
「沒有叫她跪在地上，是她自己跪的，發誓以後不要再來問我，
我跟原告（指乙○○）沒有聯絡。依常理，不可能我叫她跪，她
就跪」各等語（原審卷(一)一六二頁）。按女婿令岳母下跪道歉，
有違倫常，其情節與丁○○○因發誓而下跪自有不同；依丁○○
○所提證據資料，能否認其有相當理由確信所述為真實？倘丁○
○○明知實情，卻於中華電視公司、東森電視公司採訪時，為如
前述之表示，能否謂無侵害上訴人名譽之故意、過失，即非無斟
酌之餘地。原審就該部分未詳予調查審認，遽為不利上訴人之論
斷，自嫌粗疏。上訴論旨，指摘原判決此部分為不當，求予廢棄
，非無理由。
關於駁回上訴（即原審駁回上訴人對於丁○○○外之其餘被上訴
人之訴）部分：
原審以上訴人為國小教師，負有傳道、授業、解惑之責，而被上
訴人指稱或報導上訴人偽造證明代前妻乙○○申請健保卡、未經
乙○○同意將女兒抱走，因此發生爭執被打傷，求償千萬元暨騷
擾乙○○及其家人等情，均與社會善良風俗、教育師資及學童教
育環境等公共利益相關，非僅涉於私德。被上訴人為上開陳述或
新聞報導，依其所提證據資料，堪認有相當理由確信其為真實，
所為尚不成立侵權行為等詞，維持第一審所為上訴人該部分敗訴
之判決，駁回其上訴，經核於法並無違誤。上訴論旨，徒執陳詞
，就原審取捨證據、認定事實之職權行使，暨其贅述與判決結果
不生影響之其他理由，指摘原判決上開部分為不當，聲明廢棄，
不能認為有理由。
據上論結，本件上訴一部為有理由，一部為無理由。依民事訴訟
法第四百七十七條第一項、第四百七十八條第二項、第四百八十
一條、第四百四十九條第一項、第七十八條，判決如主文。
中    華    民    國  九十八  年    五    月    七    日
                      最高法院民事第一庭
                          審判長法官  蕭  亨  國
                                法官  葉  勝  利
                                法官  高  孟  焄
                                法官  陳  淑  敏
                                法官  魏  大  喨
      本件正本證明與原本無異
                                      書  記  官
中    華    民    國  九十八  年    五    月   十九   日
                                                Ａ


司法院資訊處製作；財團法人民間司法改革基金會備份。
